臺灣臺中地方法院民事判決　　　　　　　 96年度婚字第799號
原告即反訴被告　甲○○
訴訟代理人　　　甘龍強律師
被告即反訴原告　乙○○
訴訟代理人　　　丙○○
上列當事人間請求離婚等事件，本院於民國九十六年十月十九日
言詞辯論終結，判決如下：
    主　  　文
准原告與被告離婚。
原告其餘之訴駁回。
訴訟費用由被告負擔新臺幣參仟元，餘由原告負擔。
反訴原告之訴駁回。
反訴訴訟費用由反訴原告負擔。
    事實及理由
甲、程序部分：
　　按婚姻無效、確認婚姻成立或不成立、撤銷婚姻、離婚或夫
    妻同居之訴，得合併提起，或於第一審或第二審言詞辯論終
    結前，為訴之變更、追加或提起反訴；非婚姻事件之訴，以
    夫妻財產之分配或分割、返還財物、給付家庭生活費用或贍
    養費或扶養之請求，或由訴之原因、事實所生損害賠償之請
    求為限，得與第一項之訴合併提起，或於第一審或第二審言
    詞辯論終結前，為訴之追加或提起反訴；其另行起訴者，法
    院得以裁定移送於訴訟繫屬中之第一審或第二審法院合併裁
    判，民事訴訟法第五百七十二條第一、三項定有明文。本件
    原告依民法第一千零五十二條第一項第三款及同條第二項規
    定，訴請判決兩造離婚，併請求非財產上損害賠償；而被告
    於本院審理中（民國九十六年九月十九日）提起反訴，依民
    法第一千零五十二條第一項第五款規定，請求判決准予反訴
    原告與反訴被告離婚，揆諸上開說明，核無不合，應予准許
    ，合先敘明。
乙、實體部分：
壹、本訴部分：
　一、原告主張：
    (一)兩造於八十八年十二月二十日結婚，因被告於大陸地區任
      職，是婚後數日兩造即至廣東東莞共同居住及生活。原兩
      造會定期返台省親，嗣因兩造於大陸地區居住期間，被告
      經常於深夜始返家，使原告一人獨守空閨，且發生性行為
      之次數極少，婚後一年僅發生五次，原告曾委婉告知被告
      父母，亦無效果。原告因遭被告冷落，遂於九十三年六月
      二十一日返台後，即未再隨被告至大陸地區，而與被告父
      母共同居住。惟被告父母經常挑剔原告之行為，且被告打
      電話回家亦僅關心其父母，對於原告不聞不問，被告對原
      告欠缺關愛之情。原告曾於九十四年之農曆大年初一，由
      父母及擔任民間公證人之蕭家正陪同下，至被告家與被告
      協調，當時被告有承諾願盡為人夫之責，然其後仍未履行
      其承諾。
    (二)九十六年二月十四日係情人節，被告此時已返台休假，原
      告本期待能與被告一同度過，詎被告卻於同月十二日不知
      去向，直至十四日深夜始返家，原告問其去處，被告稱係
      去臺北洽談業務，然原告卻於被告之皮夾中發現東勢林場
      溫泉浴之票卷。
    (三)原告因與被告長期分居兩地，且與被告家人相處不睦，加
      以未感受被告關愛之意，決定暫回娘家居住。被告父母見
      原告收拾行李未加慰留，反稱：「我們沒趕你走，是你自
      己要走」，原告乃憤將全部私人物品搬回娘家。被告明知
      原告搬回娘家，亦未來電關切，顯見兩造情義已絕。
    (四)兩造僅有夫妻之名，而無夫妻之實，近七年來未曾發生性
      行為，且被告對原告亦無關愛之情，致不堪共同生活，且
      兩造共同生活之圓滿及幸福基礎已不復存在，婚姻產生破
      綻而無回復之希望，難以繼續維持，其原因均係可歸責於
      被告，爰依民法第一千零五十二條第一項第三款及同條第
      二項之規定，訴請離婚，
    (五)另因被告長期冷落原告，對於原告施以精神上不可忍受之
      痛苦，使原告長期飽受非筆墨所能形容之折磨，而不堪與
      被告同居，離婚責任自應歸責於被告，是被告於本件判決
      離婚之原因顯有過失，原告並無過失，是以，為彌補原告
      因離婚所受非財產上之損害，原告自得依民法第一千零五
      十六條第二項請求被告給付一百萬元之損害賠償等語，並
      聲明：（一）准原告與被告離婚；（二）被告應給付原告
      一百五十萬元，及自本狀送達翌日起至清償日止按年利率
      百分之五計算之利息。
    (六)對被告抗辯之陳述：
      1.原告曾於九十六年五月十四日去電當時人在大陸地區之
        被告，被告於言談中自承「感情較淡了吧」、「我知道
        我讓妳很傷心」、「妳沒做錯什麼」、「這婚姻總歸是
        我不對」等語，顯見被告亦認其對於兩造婚姻發生破綻
        需負較大之責。
      2.被告於大陸地區染怪病，高燒不退，全身起紅疹，原告
        不但陪同被告就醫，亦在旁照顧，為被告擦抹痱子粉，
        盡心盡力照顧被告，被告竟稱原告嫌棄，與事實不符，
        況當時兩造已久未發生性行為。
      3.原告確有於被告返台之際返回娘家，惟被告返台休假，
        期間皆有一個星期以上，原告僅係利用星期假日返娘家
        ，豈有因而造成無法發生性行為之理。
      4.原告婚後為體諒被告工作勞累，曾提議由原告協助管理
        被告之財務，惟因被告不同意而作罷。原告母親亦無開
        口要求由原告掌管家中經濟，更無要求分家。
      5.原告並非遊手好閒之人，原告自九十三年返台後即有工
        作。當初被告之親戚稱願支付原告月薪人民幣八百元及
        負擔原告返台之機票，然原告不願增加該親戚之負擔，
        且被告當時亦因位居管理階層，反對原告擔任薪資微薄
        之工作，原告始未在大陸地區任職，詎被告今卻以此為
        由指責原告。另被告復稱原告於廠區四處走動，造成守
        衛管理上之麻煩，亦為不實之言。
      6.九十四年春節，蕭家正曾要求原告因與被告父母相處不
        合而道歉，其後原告已盡力與被告父母和睦相處，然被
        告家人成見極深，如於九十四年農曆初五，因被告父母
        於理髮店工作，原告好意攜午餐至理髮店，卻遭調侃「
        不用再假了，我們不需要」等語，並要求原告離開，原
        告只能默默離開。
      7.另關於信用卡、手機及由被告負擔原告之保險費、生活
        費，被告所述均為不實之言。
  二、被告則以：
    (一)婚前被告即在親戚之大陸工廠工作，兩造於八十八年十二
      月二十日結婚，婚後數日原告即提出「結婚禮金扣除相關
      費用外，均由原告保管」、「婚後家中經濟由原告管理」
      等要求，被告及父母未為回應，此為兩造感情生變之始因
      。其後被告招待兩造親友至東莞舉辦婚宴，原告母親亦向
      被告及被告父母提出「家中經濟應由原告管理」、「被告
      祖父已年邁，應早日分家產以免日後發生爭執」之要求，
      兩造因而發生爭執。
    (二)婚後兩造於東莞居住，每日原告於刻意梳妝打扮後，即至
      被告工作廠區走動，四處找人閒聊，因被告身分之故，廠
      區守衛亦無從阻止。被告親戚曾邀原告至廠區工作，原告
      則以身體不適或不習慣為由加以拒絕，寧願遊手好閒，並
      非被告阻止。
    (三)被告於八十九年五月（原起訴稱係九十年夏天）於大陸地
      區感染不明疾病，高燒不退且全身起紅疹，原告雖稱其細
      心照顧被告，然當初係被告母親及胞妹為被告打理一切。
      嗣雖經治癒，原告亦因此嫌棄被告。另原告每遇被告返台
      休假即返回高雄娘家居住，無一例外。又被告雖係返台休
      假，惟仍需臨時與客戶接洽生意，原告以此認遭被告冷落
      即非事實。
    (四)九十四年春節期間，原告及其父母攜民間公證人蕭家正至
      被告家中，蕭家正除勸解兩造之事外，亦要求原告向被告
      父母道歉。詎於農曆初五，被告父母正忙著為學子理髮，
      原告本欲煮水餃給被告父母當午餐吃，被告父母因見當時
      人潮眾多，即稱晚點再自行處理，原告竟稱「吃不吃隨便
      ，丟掉亦無關係」，並當場掉頭走人。
    (五)結婚初期，原告因爭取被告家中經濟大權未果，即對被告
      報復，每次被告欲與原告發生性行為，原告皆以身體不適
      或有月事為由加以拒絕；嗣見被告與工廠女工有說有笑，
      竟以被告有人照顧為由拒絕與被告行房；後又因被告染怪
      病而排斥被告，甚至不願與被告同床而眠。
    (六)原告與被告父母同住期間，原告僅需負責晚餐，因原告不
      善廚藝，被告父母若有所批評，原告即惡言相向；原告於
      九十三年間返台居住後，被告即將信用卡及手機門號交由
      原告使用，然原告未能繳付信用卡款，需由被告父母代為
      墊付。另原告每月手機通話費高達數千元，且原告為避免
      被告父母查詢其通話內容，竟先告知被告即私自變更門號
      持有人，其心可議。
    (七)原告於九十六年四月十六日自行搬回娘家居住，被告遲至
      同年五月間始知上情，根本不可能挽留原告。且是日被告
      父親曾去電原告詢問是否安全到家，卻遭原告冷漠以對。
    (八)九十四年三月間，被告發現兩造相處有異狀，乃向工廠聲
      請停職留薪返台居住，一方面欲與原告重修舊好，另一方
      面亦幫助原告與被告家人和睦相處。然因原告此時已有工
      作，早出晚歸，不願與被告及家人相處，被告乃於九十五
      年三月聲請復職。
    (九)兩造結婚至今，原告已多次要求離婚，如於九十四年春節
      期間，原告母親去電被告祖父，要求放原告自由。
    (十)原告於九十六年五月十四日深夜聯絡被告，斯時被告已入
      睡，被告意識不清，原告之錄音內容即無法作為證據，不
      足為採等語，資為抗辯。並聲明：原告之訴駁回。
  三、得心證之理由：
    (一)關於離婚部分：
      1.原告主張兩造現仍婚姻關係存續期間，業據其提出戶籍
        謄本乙份在卷可稽，被告對此亦不爭執，堪認原告之主
        張為真實。
      2.原告復主張婚後被告多次以身體勞累為由拒絕與原告發
        生性行為，兩造已逾七年未有性行為，且被告冷淡對待
        原告，兩造婚姻已無法維持等情，業據原告提出錄音光
        碟暨譯文乙份為證，被告到庭否認上情並辯稱係原告嫌
        棄被告曾罹患怪病、原告每於被告返台之際即返回娘家
        居住、及原告多次藉故推託所致。惟證人即原告母親楊
        高瑞華到庭證述略以：「兩造七年沒有行房，每次要行
        房，被告都是利用我女兒月經來就要行房，或是她身體
        不適要行房，或是幾天身體不洗澡就要行房，我們沒說
        被告有人照顧而不願意行房，亦無以被告染病為由而不
        行房，九十三年六月以後，被告從大陸回來，原告並未
        為閃避被告而回到高雄。我女兒已經無法忍受，所以在
        今年四月間，將所有東西搬回高雄，今年七月份，被告
        從大陸回來，打手機給原告都是在半夜，九十四年過年
        時，我們有請民間公證人來協議離婚，但是沒有成功」
        等語（本院九十六年十月十九日言詞辯論筆錄參照）。
        徵之婚姻生活有其私密性，非一般人得以窺見兩造之生
        活點滴，而證人楊高瑞華係原告之母，對於兩造之婚姻
        狀況及平日相處情形自當知之甚稔，是其所為上開陳述
        應值採信。另參諸被告亦自承兩造婚後之性生活次數不
        多。觀之夫妻間之性生活，雖非維繫婚姻之唯一方式，
        然實為美滿婚姻生活得以維持之重要因素，兩造間性生
        活不協調，未能尋求解決之道，放任此問題日漸擴大，
        顯見兩造間之婚姻，確因此問題而發生破綻，原告上開
        主張，自堪信為真實。
      3.按民法第一千零五十二條第二項所稱「有前項以外之重
        大事由，難以維持婚姻者」，乃抽象的、概括的離婚事
        由，係民法親屬編於七十四年修正時，為因應實際需要
        ，參酌各國立法例，導入破綻主義思想所增設。但其事
        由應由夫妻之一方負責者，僅他方得請求離婚，是其所
        採者為消極破綻主義精神，而非積極破綻主義。關於是
        否為難以維持婚姻之重大事由，其判斷標準為婚姻是否
        已生破綻而無回復之希望。而婚姻是否已生破綻而無回
        復之希望，則應依客觀的標準，即難以維持婚姻之事實
        ，是否已達於倘處於同一境況，任何人均將喪失維持婚
        姻意欲之程度而定。至於同條但書所規定「難以維持婚
        姻之重大事由應由夫妻之一方負責者，僅他方得請求離
        婚」，乃因如肯定有責配偶之離婚請求，無異承認恣意
        離婚，破壞婚姻秩序，且有背於道義，尤其違反自己清
        白（clean hands）之法理，有欠公允，同時亦與國民
        之法感情及倫理觀念不合，因而採消極破綻主義。然若
        夫妻雙方均為有責時，則應衡量比較雙方之有責程度，
        而許責任較輕之一方向應負主要責任之他方請求離婚，
        如雙方之有責程度相同，則雙方均得請求離婚（最高法
        院九十四年臺上字第二０五九號判決意旨、九十五年度
        第五次民事庭會議決議參照）。
      4.本件兩造婚後感情生變，常因夫妻房事問題屢生齟齬，
        而夫妻間性生活之協調係美滿婚姻生活得以維持之重要
        因素，被告明知其遠在大陸地區工作，夫妻相聚不易，
        且雙方亦長期存在著性生活不協調之事實，然卻未能積
        極尋求解決之道，終致兩造間之感情發生破裂，是被告
        對於兩造婚姻之破綻當負其過失之責。然夫妻間性生活
        本屬雙方私密之事，於性生活不協調時，當由雙方盡力
        謀求解決之道，或共尋醫生、專家探求原因，尚非得以
        此歸究於夫妻之任何一方，而原告面對雙方因性生活之
        認知有所衝突時，亦未積極謀求解決之道，僅以消極之
        方式以待，逕自以遭被告冷落，憤而將其私人物品全部
        搬離住所，返回娘家居住，徒令彼此關係更形僵化，則
        原告對於兩造婚姻之破綻，實難謂毫無過失；惟比較衡
        量雙方之有責程度，其可歸責性應由被告承擔較高之過
        失責任。從而，原告依民法第一千零五十二條第二項規
        定訴請離婚，揆諸前揭說明，洵屬正當，應予准許。
      5.末按離婚之訴為形成之訴，訴訟標的依通說為形成權即
        離婚事由之存否，於同一當事人主張多項離婚原因時，
        如法院認其中一項為有理由，對於當事人之其他主張即
        無須審酌。本件原告主張離婚之原因雖有民法第一千零
        五十二條第一項第三款及第二項其他重大事由，惟其請
        求本院擇一為原告勝訴判決，則本院既已依民法第一千
        零五十二條第二項之規定准予兩造離婚，則對於原告之
        其他主張，自無審究之必要，附此敘明。
    (二)關於非財產上損害賠償部分：
      按夫妻之一方，因判決離婚而受有損害者，得向有過失之
      他方，請求賠償。前項情形，雖非財產上之損害，受害人
      亦得請求賠償相當之金額。但以受害人無過失者為限。民
      法第一千零五十六條第一項、第二項定有明文。是以得請
      求因判決離婚所受非財產上損害者，需為無過失之一方。
      本件兩造婚姻發生破綻，可歸責於兩造，原告程度較低，
      然原告既有可歸責事由，其請求因離婚所受非財產損害，
      為無理由，應予駁回。
貳、反訴部分：
  一、反訴原告除援引前述本訴之抗辯事由外，並以：反訴被告
      於反訴原告在廣東東莞工作期間，於九十六年四月十六日
      僱用搬家公司將其私人用品全數搬離反訴原告家中。嗣反
      訴原告於九十六年七月初返台，欲與原告聯絡，然反訴被
      告音訊全無，顯係惡意遺棄反訴原告，且仍在繼續狀態中
      ，爰依民法第一千零五十二條第一項第五款規定，請求判
      決准予離婚等語。並聲明：請准反訴原告與反訴被告離婚
      。
  二、反訴被告則以：援引前述本訴之主張與證據，並聲明：反
      訴原告之訴駁回。
  三、得心證之理由：
    (一)按當事人主張有利於己之事實者，就其事實有舉證之責任
      ，民事訴訟法第二百七十七條定有明文。又按婚姻乃以終
      身共同生活為目的之結合關係，兩造婚姻關係既仍存續，
      依法即互負同居義務。夫妻之一方以惡意遺棄他方在繼續
      狀態中者，他方得請求裁判離婚，民法第一千零五十二條
      第一項第五款定有明文。而所謂夫妻之一方以惡意遺棄他
      方在繼續狀態中者，係指夫或妻無正當理由，不盡同居或
      支付家庭生活費用之義務而言，最高法院三十九年臺上字
      第四一五號判例闡釋甚詳。又夫妻固互負同居之義務，但
      違背義務之一方如未達於惡意遺棄之程度，他方不得據以
      請求離婚，最高法院二十年上字第一五六九號判例著有明
      文。是所謂「惡意遺棄」，不僅須有違背同居義務之客觀
      事實，並須有拒絕同居之主觀情事始為相當，若僅單純不
      履行同居義務，而無廢止夫妻共同生活之企圖，自難謂為
      惡意，即與上開離婚要件尚有未合。又惡意遺棄之法定離
      婚事由，在主觀上應出於惡意，在客觀上須有遺棄之事實
      ，所謂惡意，並非知悉，而係具有違反義務之故意或害意
      ，並希望發生違反義務之結果。且惡意遺棄需繼續相當之
      期間，且目前尚須在繼續狀態中方足當之。
    (二)反訴原告主張反訴被告自九十六年四月十六日離家迄今，
      期間未曾返家等情，雖反訴被告不否認自上開時間返回娘
      家居住，惟辯稱其並非離家出走，而係因遭反訴原告冷落
      ，復與反訴原告父母相處不睦等語，且期間曾去電反訴原
      告，反訴原告亦無挽回之意等語，且反訴原告亦於審理時
      自承知悉被告返回娘家居住，亦不否認因至大陸地區工作
      致冷落反訴被告，顯然本件反訴被告固有離家之事實，惟
      並無不履行同居義務之主觀意念，亦非以惡意遺棄反訴原
      告甚明。綜上，反訴原告並未舉證證明反訴被告有惡意遺
      棄之情事，是反訴原告主張依民法第一千零五十二條第一
      項第五款規定訴請離婚，自無理由，應予駁回。
參、本件本訴、反訴部分事證已臻明確，兩造其餘攻擊防禦方法
    及舉證，核與本件判決結果不生影響，無一一審究之必要，
    併此敘明。
肆、訴訟費用負擔之依據：民事訴訟法第七十八條。
中　　華　　民　　國　　96　　年　　11　　月　　2 　　日
                  家事法庭  法  官　簡賢坤
以上正本係照原本作成。
如對本判決上訴，須於判決送達後二十日之不變期間內，向本院
提出上訴狀。
中　　華　　民　　國　　96　　年　　11　　月　　2 　　日
                        　　書記官 林錦源
